【裁判字號】    99,易,2075
【裁判日期】    990907
【裁判案由】    傷害
【裁判全文】
臺灣板橋地方法院刑事判決              99年度易字第2075號
公  訴  人  臺灣板橋地方法院檢察署檢察官
被      告  甲○○
            丙○○○
            乙○○    31歲.
上列被告因傷害案件，經檢察官提起公訴（99年度調偵字第1292
號），本院判決如下：
    主  文
甲○○、乙○○均犯傷害罪，甲○○處拘役貳拾日，乙○○處拘
役參拾日，如易科罰金，皆以新臺幣壹仟元折算壹日。
丙○○○無罪。
    事  實
一、甲○○於民國99年3 月14日上午11時許，在臺北縣蘆洲市○○路97號前擺攤賣魚時，見乙○○所放木箱已擋到其攤位前
    方，乃要求乙○○移置處理，嗣因見乙○○未有積極回應，
    甲○○遂感不滿進而與乙○○發生口角爭執，乙○○在為甲○○所出言語激怒後，竟基於傷害之犯意，突然上前一手抓
    住甲○○頭髮並予拉扯，另一手則不斷往甲○○臉上與手部
    揮擊抓刮，甲○○不甘示弱亟欲反擊，亦基於傷害之犯意，
    回手朝乙○○之臉部揮抓，直至甲○○在場之友人丙○○○
    （另見後述無罪部分）見狀連忙出手抓住乙○○之頭髮後拉
    ，兩人方告分開，乙○○怒氣未消，繼承上開犯意隨手拾起
    他人木棍另朝甲○○背部肩膀敲去幸未成傷，終在乙○○所
    僱員工阻止之下，兩人衝突始止，其間甲○○總計受有左臉
    瘀腫瘀青、前額破皮2 公分、右上眼瞼、右眼角外側瘀痕破
    皮各2 公分與1.2 公分、左前臂破皮1 公分等傷害，乙○○
    則受有左臉頰瘀腫及刮痕4.5 公分、左眉處刮痕2 公分併瘀
    腫等傷害。
二、案經甲○○、乙○○訴由臺北縣政府警察局蘆洲分局報告臺
    灣板橋地方法院檢察署檢察官偵查起訴。
    理  由
壹、程序方面：查本判決下列所引用各項供述證據之證據能力，
    公訴人與被告等於本院準備程序及審判期日中均未予爭執，
    且迄至言詞辯論終結前亦未再聲明異議，本院審酌該等言詞
    陳述及書面作成時之情況，並無不宜作為證據之情事，依刑
    事訴訟法第159 條之5 之規定，均得作為證據。
貳、實體方面：
（壹）有罪部分：
一、訊據被告乙○○對其傷害甲○○如上犯行部分全予坦承，經
    核亦與證人即告訴人甲○○所為之警詢與偵訊指訴，及證人
    丙○○○於本院審理時之證述內容相符，另有卷附全民醫院
    99年3 月14日第316 號診斷證明書所載告訴人甲○○受有之
    傷勢狀況可資對照，堪認被告乙○○前開出於任意性之自白
    確與實情相符，足為本案認事之依據。至被告乙○○雖稱當
    時係因告訴人甲○○先有辱罵行為其方出手，然按為防衛自
    己權利，固得針對他人之不法行為回擊抵禦，惟亦以該等侵
    害仍具現在性為其主張要件，本案告訴人甲○○縱曾侮辱在
    先，被告乙○○既係在侵害過去之後始行前開所為，應未合
    於前揭原則，其自無另藉正當防衛阻卻違法之可能。
二、被告甲○○則矢口否認有何傷害告訴人乙○○之犯行，辯稱
    ：伊是被打的人，根本沒有機會出手，伊僅係單純之被害人
    云云。然查，被告甲○○在衝突期間，確有出手傷及告訴人
    乙○○乙情，除經證人即告訴人乙○○於警詢中以：伊當天
    與甲○○起了口角，因為她有辱罵伊的行為，伊便向前質問
    ，於是甲○○就開始毆打伊，造成伊受到左臉頰瘀腫等傷勢
    等語指證歷歷外，更已為證人丙○○○於本院審理時藉：甲○○與乙○○打起來，一開始甲○○被乙○○抓了，甲○○
    的手就往上伸要抓乙○○，伊有看到甲○○伸手打乙○○，
    過程中兩個人就繼續互罵，乙○○把甲○○的頭往下壓，甲○○算是頭低下去，甲○○就回手等語結證說明甚詳，衡以
    證人丙○○○與被告甲○○之相識程度原非告訴人乙○○可
    及，證人丙○○○以上陳詞斷無故為附和告訴人乙○○，反
    對其友即被告甲○○刻意誣陷之理，所言當可採信，此外復
    有告訴人提出附卷，並確實記載其所受如前傷害結果之全民
    醫院99年3 月14日第317 號診斷證明書得為佐據，自得徵被
    告甲○○前開辯解純屬避就之語，其傷害犯行同足認定。
三、至公訴人雖於論告時提醒併對被告甲○○所為有無符合正當
    防衛要件一事予以審酌，但按正當防衛必須對於現在不法之
    侵害始得為之，侵害業已過去，即無正當防衛可言。至彼此
    互毆，又必以一方初無傷人之行為，因排除對方不法之侵害
    而加以還擊，始得以正當防衛論。故侵害已過去後之報復行
    為，與無從分別何方為不法侵害之互毆行為，均不得主張防
    衛權。又衡之一般社會經驗法則，互毆係屬多數動作構成單
    純一罪而互為攻擊之傷害行為，縱令一方先行出手，而還擊
    之一方在客觀上苟非單純對於現在不法之侵害為必要排除之
    反擊行為，因其本即有傷害之犯意存在，則對其互為攻擊之
    還手反擊行為，自無主張防衛權之餘地（最高法院30年上字
    第1040號判例、92年度臺上字第3039號判決意旨參照）。本
    案被告甲○○雖係因先遭攻擊始有回手動作，然依前開證人
    丙○○○之證述所言，除可知被告甲○○在衝突之中，仍不
    斷與告訴人乙○○互為叫罵未有相讓，被告甲○○主觀所存
    顯為傷害犯意應無庸議外，被告甲○○回手既係在頭髮已遭
    告訴人乙○○拉扯向下之際，其所作攻擊反應自仍無從評價
    成單純防衛意思之具體展現，被告甲○○與告訴人乙○○之
    當日糾纏核屬互毆情狀應無疑義，揆諸前開裁判意旨，本案
    被告甲○○亦難認得主張正當防衛，並據以為對其有利之論
    定依據。
四、綜上各節，本案事證明確，被告乙○○、甲○○互為傷害之
    犯行洵堪認定，應予依法論科。
五、核被告乙○○、甲○○所為，均係犯刑法第227 條第1 項之
    傷害罪。爰審酌被告兩人僅因細故口角便生爭執，進而出手
    相向，不思理性面對意見矛盾，並循平和解決問題之道，衝
    動之下各為本案犯行，兼顧及彼等個人之素行、智識程度、
    手段，被告甲○○所受傷害程度相較為重，然被告乙○○犯
    罪後願意面對一切，坦承前後所為，態度較佳等一切情狀，
    分別量處如主文所示之拘役刑度，併諭知兩人之易科罰金折
    算標準，期能警惕雙方，化解爭端，消弭歧見，共事謀和。
（貳）無罪部分：
一、公訴意旨另以：被告丙○○○當時係與被告甲○○共同基於
    傷害犯意，由被告甲○○下手施以前開傷害行為，被告丙○○○則從告訴人乙○○之後方，徒手抓扯告訴人乙○○之頭
    髮並毆打其肩部與背部，因認被告丙○○○共同涉犯刑法第
    277 條第1 項之傷害罪嫌等語。
二、按犯罪事實應依證據認定之，無證據不得認定其犯罪事實；
    又不能證明被告犯罪者，應諭知無罪之判決，刑事訴訟法第
    154 條第2 項、第301 條第1 項分別定有明文。次按被害人
    與一般證人不同，其與被告處於絕對相反之立場，其陳述之
    目的，在使被告受刑事訴追處罰，內容未必完全真實，證明
    力自較一般證人之陳述薄弱。故被害人縱立於證人地位而為
    指證及陳述，且其指證、陳述無瑕疵可指，仍不得作為有罪
    判決之唯一依據，應調查其他證據以察其是否與事實相符，
    亦即仍須有補強證據以擔保其指證、陳述之真實性，始得採
    為斷罪之依據（最高法院94年度臺上字第3326號判決意旨論
    述足憑）；末按被害人之為證人，與通常一般第三人之為證
    人不侔。被害人就被害經過所為之陳述，其目的在於使被告
    受刑事訴追處罰，與被告處於絕對相反之立場，其陳述或不
    免渲染、誇大。是非謂被害人已踐行人證之調查程式，即得
    恝置其他補強證據不論，逕以其指證、陳述作為有罪判決之
    唯一證據（最高法院95年度臺上字第6017號判決亦揭同旨）
    。
三、本案公訴人認被告丙○○○共同涉犯刑法第277 條第1 項之
    傷害罪嫌，無非係以證人即告訴人乙○○所為之指訴內容，
    與其所提出之診斷證明書為主要論據。訊據被告丙○○○堅
    決否認有何共同傷害告訴人乙○○之犯行，辯稱：伊當時是
    為了出來勸架，故曾從後方拉扯告訴人乙○○之頭髮，目的
    則是為了讓她與被告甲○○能夠分開等語。
四、經查：
（一）證人即告訴人乙○○固於警詢時表示被告丙○○○曾以上
      開手段對其施以攻擊，惟此亦僅存有告訴人乙○○之個人
      片面指陳，而別無其他足供佐證，確認其所言盡符真實之
      相關論據，遑論若予細繹告訴人乙○○之診斷證明書，亦
      可知其所謂曾遭被告丙○○○下手傷害之身體部位，事實
      上並無出現任何對應傷勢，由是已見告訴人乙○○之所言
      瑕疵。
（二）再按所謂共同正犯之犯意聯絡，本即應包含共同之「知」
      與「欲」，即共同正犯間必須存有對共同行為分擔可能產
      生之結果與構成要件將要實現此一事項，具備知與欲之相
      互作用，亦僅在各行為人均具備如此之主觀計畫下，方得
      依據功能支配觀點之分工合作與角色分配關係，將共同正
      犯各人之所為亦當作他人所為，即將每位參與者均視為一
      犯罪共同體，對所有在共同知與欲相互作用範圍內之全部
      犯罪貢獻，適用直接之交互歸責原則，命所有之共同正犯
      均負起全部之責任。基此，告訴人乙○○即便曾遭被告甲○○徒手攻擊成傷，然既無證據顯示其所受上述傷害與被
      告丙○○○對其拉扯頭髮之所為有何關連，如仍欲論斷被
      告丙○○○共犯之罪，自須以積極證據證明其與實行構成
      要件行為之被告甲○○間確具有犯意之聯絡方可。但查，
      本案所能查得者，原僅有當日衝突肇始於被告甲○○與告
      訴人乙○○間之物品擺置糾紛一事，此外已無其他證據可
      認被告丙○○○尚有何吆喝被告甲○○續為攻擊，以為傷
      害之任何言語，甚被告甲○○於偵查中作證當時，亦表示
      被告丙○○○上前目的僅是為將其與告訴人乙○○兩人拉
      開，果被告丙○○○真有共犯傷害之計畫，何須如此，如
      被告丙○○○與甲○○確係立於相同立場，甚至共為傷害
      犯行，告訴人乙○○所受傷勢又怎會反較被告甲○○為輕
      。準此，被告丙○○○對甲○○以上所為究竟有無具備共
      同犯罪之認知與意欲，既難單以告訴人乙○○之指陳內容
      獲致確認，本案實不得遽將被告丙○○○逕予評價為傷害
      告訴人乙○○之共同正犯。
五、綜上各述，公訴人指述被告丙○○○對告訴人乙○○之受傷
    結果，應負共同傷害之責，所憑事證，尚未達於通常一般人
    均不至於有所懷疑，確信其已臻真實之程度，本案亦無法證
    明被告丙○○○亦應成立傷害之罪，揆諸首開規定及判例意
    旨，就此部分之犯罪事實即屬不能證明，自應對其為無罪之
    諭知。
據上論斷，應依刑事訴訟法第299 條第1 項前段、第301 條第1
項，刑法第277 條第1 項、第41條第1 項前段，刑法施行法第1
條之1 第1 項、第2 項前段，判決如主文。
本案經檢察官蘇振文到庭執行職務。
中    華    民    國    99    年    9     月    7     日
                  刑事第六庭  法  官  盧軍傑
上列正本證明與原本無異。
如不服本判決，應於判決送達後10日內敘明上訴理由，向本院提
出上訴狀 (應附繕本) ，上訴於臺灣高等法院。其未敘述上訴理
由者，應於上訴期間屆滿後20日內向本院補提理由書「切勿逕送
上級法院」。
                              書記官  周玉茹
中    華    民    國    99    年    9     月    7     日
附錄本案論罪科刑法條全文：
中華民國刑法第277條
（普通傷害罪）
傷害人之身體或健康者，處3 年以下有期徒刑、拘役或1 千元以
下罰金。
犯前項之罪因而致人於死者，處無期徒刑或7 年以上有期徒刑；
致重傷者，處3 年以上10年以下有期徒刑。

司法院資訊處製作；財團法人民間司法改革基金會備份。
